---
title: "Siapa Pelanggan Terbaik Kita?"
subtitle: "Analisis Segmentasi & Profil Pelanggan Berdasarkan Pola Rental pada Database Sakila"
author: "Alifah Raya Rafidah | NIM : M0725024 | Kelas D"
date: "`r format(Sys.Date(), '%d %B %Y')`"
output:
  html_document:
    toc: true
    toc_float:
      collapsed: false
      smooth_scroll: true
      position: left
    toc_depth: 3
    number_sections: true
    theme: flatly
    highlight: tango
    code_folding: show
    df_print: paged
---

```{r setup, include=FALSE}
knitr::opts_chunk$set(
  echo    = TRUE,
  warning = FALSE,
  message = FALSE,
  fig.width  = 10,
  fig.height = 6,
  fig.align  = "center"
)
```

<style>
/* ========================================================
   CUSTOM CSS — TEMA MATCHA HIJAU & PINK
   ======================================================== */

/* Import Google Fonts */
@import url('https://fonts.googleapis.com/css2?family=Playfair+Display:wght@700;900&family=DM+Sans:wght@300;400;500;600&display=swap');

/* ─── Palet warna utama ─── */
:root {
  --matcha-dark:   #3d5a3e;
  --matcha-mid:    #5a7d5b;
  --matcha-light:  #8aaf7f;
  --matcha-pale:   #c8dfc5;
  --matcha-cream:  #f2f7f0;
  --pink-deep:     #c0687a;
  --pink-mid:      #d98a97;
  --pink-light:    #f2b9c3;
  --pink-pale:     #fde8ec;
  --text-dark:     #2b3a2c;
  --text-mid:      #4a5f4b;
  --white:         #ffffff;
  --shadow:        rgba(61, 90, 62, 0.15);
}

/* ─── Body & Global ─── */
body {
  font-family: 'DM Sans', sans-serif;
  background: linear-gradient(135deg, var(--matcha-cream) 0%, #fdf8f9 50%, var(--pink-pale) 100%);
  color: var(--text-dark);
  min-height: 100vh;
  line-height: 1.75;
}

/* ─── Dekorasi latar halaman ─── */
body::before {
  content: "";
  position: fixed;
  top: -120px; right: -120px;
  width: 400px; height: 400px;
  border-radius: 50%;
  background: radial-gradient(circle, var(--pink-light) 0%, transparent 70%);
  opacity: 0.35;
  pointer-events: none;
  z-index: 0;
}
body::after {
  content: "";
  position: fixed;
  bottom: -100px; left: -100px;
  width: 350px; height: 350px;
  border-radius: 50%;
  background: radial-gradient(circle, var(--matcha-pale) 0%, transparent 70%);
  opacity: 0.4;
  pointer-events: none;
  z-index: 0;
}

/* ─── Judul utama (h1) ─── */
h1.title {
  font-family: 'Playfair Display', serif;
  font-size: 2.6em;
  font-weight: 900;
  color: var(--matcha-dark);
  text-align: center;
  padding: 18px 0 6px;
  border-bottom: 4px double var(--pink-mid);
  letter-spacing: 0.03em;
  margin-bottom: 4px;
}

/* ─── Subjudul ─── */
h3.subtitle {
  font-family: 'DM Sans', sans-serif;
  color: var(--pink-deep);
  text-align: center;
  font-weight: 400;
  font-size: 1.05em;
  margin-top: 0;
  margin-bottom: 6px;
}

/* ─── Author & Date ─── */
h4.author, h4.date {
  text-align: center;
  color: var(--matcha-mid);
  font-size: 0.9em;
  font-weight: 400;
}

/* ─── Heading Sections ─── */
h1, h2, h3 {
  font-family: 'Playfair Display', serif;
}

h1 {
  color: var(--matcha-dark);
  border-left: 6px solid var(--pink-deep);
  padding-left: 14px;
  margin-top: 2.2em;
}

h2 {
  color: var(--pink-deep);
  border-bottom: 2px solid var(--matcha-pale);
  padding-bottom: 6px;
  margin-top: 1.8em;
}

h3 {
  color: var(--matcha-mid);
  font-size: 1.15em;
  margin-top: 1.4em;
}

/* ─── Paragraf ─── */
p {
  color: var(--text-dark);
  font-size: 1.0em;
  text-align: justify;
}

/* ─── Tabel ─── */
table {
  border-collapse: collapse;
  width: 100%;
  margin: 20px 0;
  font-size: 0.93em;
  box-shadow: 0 4px 18px var(--shadow);
  border-radius: 10px;
  overflow: hidden;
}

thead tr {
  background: linear-gradient(90deg, var(--matcha-dark), var(--matcha-mid));
  color: var(--white);
  text-align: left;
  font-weight: 600;
  letter-spacing: 0.04em;
}

th, td {
  padding: 10px 14px;
  border-bottom: 1px solid var(--matcha-pale);
}

tbody tr:nth-child(even) {
  background-color: var(--matcha-cream);
}

tbody tr:hover {
  background-color: var(--pink-pale);
  transition: background-color 0.2s ease;
}

/* ─── Code blocks ─── */
pre {
  background: #1e2d1f !important;
  color: #c8dfc5 !important;
  border-left: 4px solid var(--pink-mid);
  border-radius: 8px;
  padding: 16px;
  font-size: 0.88em;
  box-shadow: 0 3px 12px rgba(0,0,0,0.18);
}

code {
  font-family: 'Courier New', monospace;
  color: var(--pink-deep);
  background: var(--pink-pale);
  padding: 2px 6px;
  border-radius: 4px;
  font-size: 0.88em;
}

pre code {
  color: #c8dfc5 !important;
  background: transparent !important;
  padding: 0;
}

/* ─── Callout / Info Box ─── */
.callout-matcha {
  background: linear-gradient(135deg, var(--matcha-cream), var(--white));
  border-left: 5px solid var(--matcha-mid);
  border-radius: 8px;
  padding: 16px 20px;
  margin: 20px 0;
  box-shadow: 0 2px 10px var(--shadow);
  font-size: 0.97em;
}

.callout-pink {
  background: linear-gradient(135deg, var(--pink-pale), var(--white));
  border-left: 5px solid var(--pink-deep);
  border-radius: 8px;
  padding: 16px 20px;
  margin: 20px 0;
  box-shadow: 0 2px 10px rgba(192,104,122,0.12);
  font-size: 0.97em;
}

.callout-insight {
  background: linear-gradient(135deg, #fff3e0, var(--white));
  border-left: 5px solid #e67e22;
  border-radius: 8px;
  padding: 16px 20px;
  margin: 20px 0;
  box-shadow: 0 2px 10px rgba(230,126,34,0.1);
  font-size: 0.97em;
}

/* ─── Badge/Chip ─── */
.badge {
  display: inline-block;
  padding: 3px 10px;
  border-radius: 20px;
  font-size: 0.78em;
  font-weight: 600;
  margin: 2px 3px;
}
.badge-matcha { background: var(--matcha-light); color: var(--white); }
.badge-pink   { background: var(--pink-mid);     color: var(--white); }
.badge-gold   { background: #d4a017;             color: var(--white); }

/* ─── Kartu statistik (stat card) ─── */
.stat-row {
  display: flex;
  flex-wrap: wrap;
  gap: 16px;
  margin: 24px 0;
  justify-content: center;
}
.stat-card {
  flex: 1 1 160px;
  background: linear-gradient(135deg, var(--white), var(--matcha-cream));
  border: 1px solid var(--matcha-pale);
  border-radius: 12px;
  padding: 18px 20px;
  text-align: center;
  box-shadow: 0 4px 14px var(--shadow);
  transition: transform 0.2s ease, box-shadow 0.2s ease;
}
.stat-card:hover {
  transform: translateY(-4px);
  box-shadow: 0 8px 22px var(--shadow);
}
.stat-card .stat-val {
  font-family: 'Playfair Display', serif;
  font-size: 2em;
  font-weight: 900;
  color: var(--matcha-dark);
  display: block;
}
.stat-card .stat-label {
  font-size: 0.82em;
  color: var(--pink-deep);
  font-weight: 500;
  margin-top: 4px;
}

/* ─── Divider ─── */
hr {
  border: none;
  border-top: 2px dashed var(--matcha-pale);
  margin: 30px 0;
}

/* ─── TOC FIXED SIDEBAR ─── */
#TOC {
  background: linear-gradient(180deg, var(--matcha-cream), var(--white));
  border: 1px solid var(--matcha-pale);
  border-radius: 12px;
  padding: 14px 18px;
  font-size: 0.9em;

  width: 280px;
  min-width: 280px;

  /* bikin TOC tetap di tempat */
  position: sticky;
  top: 20px;

  /* scroll khusus TOC */
  max-height: 85vh;
  overflow-y: auto;

  /* smooth */
  scroll-behavior: smooth;

  box-shadow: 0 4px 16px rgba(0,0,0,0.08);

  z-index: 999;
}

/* isi TOC */
#TOC ul {
  padding-left: 18px;
}

/* item */
#TOC li {
  margin-bottom: 8px;
  line-height: 1.5;
  word-break: break-word;
}

/* link */
#TOC li a {
  color: var(--matcha-mid) !important;
  font-weight: 500;
  text-decoration: none;

  display: block;
  padding: 4px 8px;
  border-radius: 8px;

  transition: all 0.2s ease;
}

/* hover */
#TOC li a:hover {
  color: var(--pink-deep) !important;
  background: var(--matcha-cream);
  transform: translateX(3px);
}

/* active section */
#TOC .active > a,
#TOC a.active {
  background: linear-gradient(90deg, #c8dfc5, transparent);
  color: var(--matcha-dark) !important;
  font-weight: 700;
  border-left: 4px solid var(--pink-deep);
}

/* scrollbar */
#TOC::-webkit-scrollbar {
  width: 8px;
}

#TOC::-webkit-scrollbar-track {
  background: #edf3ea;
  border-radius: 10px;
}

#TOC::-webkit-scrollbar-thumb {
  background: #8aaf7f;
  border-radius: 10px;
}

#TOC::-webkit-scrollbar-thumb:hover {
  background: #5a7d5b;
}
/* ─── Animasi masuk ─── */
@keyframes fadeSlideIn {
  from { opacity: 0; transform: translateY(20px); }
  to   { opacity: 1; transform: translateY(0);    }
}
.main-container {
  animation: fadeSlideIn 0.7s ease both;
}

/* ─── Responsive ─── */
@media (max-width: 600px) {
  h1.title { font-size: 1.8em; }
  .stat-card .stat-val { font-size: 1.5em; }
}
</style>

---

<div class="callout-matcha">
 **Tentang Laporan Ini:** Laporan ini merupakan bagian dari tugas *Case Method* (CM) 1 mata kuliah Sistem Informasi Manajemen. Data yang digunakan berasal dari database **Sakila**  milik MySQL, yang merepresentasikan sistem manajemen toko penyewaan DVD.
</div>

---

# Deskripsi Insight

## Latar Belakang

Dalam bisnis rental film, memahami **siapa pelanggan terbaik** adalah kunci strategi yang berkelanjutan. Tidak semua pelanggan memberi kontribusi yang sama, ada yang sering menyewa namun membayar sedikit, ada yang jarang menyewa namun sekali transaksi bernilai besar. 

Pendekatan klasik dalam segmentasi pelanggan adalah **analisis RFM** (*Recency, Frequency, Monetary*), yang mengukur:

$$
\text{Nilai Pelanggan} = f(R, F, M)
$$

di mana:

- $R$ = **Recency** - seberapa baru pelanggan terakhir kali menyewa  
- $F$ = **Frequency** - seberapa sering pelanggan melakukan rental  
- $M$ = **Monetary** - total uang yang telah dikeluarkan pelanggan

Dengan menggabungkan ketiga dimensi ini, kita dapat membangun **profil segmen pelanggan** yang bermakna bagi keputusan bisnis.

## Pertanyaan Analisis

<div class="callout-pink">
**Pertanyaan yang ingin dijawab:**

1. Siapa 10 pelanggan teratas berdasarkan total transaksi (*monetary*)?
2. Bagaimana distribusi frekuensi rental di antara pelanggan?
3. Bagaimana hubungan antara frekuensi rental dan total pembayaran?
4. Dari kota mana saja pelanggan dengan nilai transaksi tertinggi berasal?
5. Bagaimana hasil segmentasi pelanggan berdasarkan skor RFM?
</div>

## Variabel yang Digunakan

| Variabel | Sumber Tabel | Keterangan |
|---|---|---|
| `customer_id` | `customer` | ID unik pelanggan |
| `first_name`, `last_name` | `customer` | Nama pelanggan |
| `city` | `city` | Kota domisili pelanggan |
| `rental_id` | `rental` | ID transaksi rental |
| `rental_date` | `rental` | Tanggal penyewaan |
| `amount` | `payment` | Nilai pembayaran per transaksi |
| `payment_date` | `payment` | Tanggal pembayaran (untuk Recency) |

## Metode Analisis

Analisis dilakukan melalui dua pendekatan utama:

**1. Statistika Deskriptif & Visualisasi** - untuk melihat pola dan distribusi perilaku pelanggan.

**2. Skoring RFM** - metode kuantitatif untuk menilai pelanggan berdasarkan tiga dimensi. Skor RFM gabungan dihitung dengan formula berikut:

$$
\text{Skor RFM}_i = w_R \cdot R_i + w_F \cdot F_i + w_M \cdot M_i
$$

Dengan bobot $w_R = 0.3$, $w_F = 0.35$, $w_M = 0.35$ sehingga:

$$
\text{Skor RFM}_i = 0.3 \cdot R_i + 0.35 \cdot F_i + 0.35 \cdot M_i
$$

Setiap dimensi diskoring dari 1-5 berdasarkan kuantil:

$$
\text{Skor Dimensi} = \begin{cases} 5 & \text{jika nilai } \geq Q_{80} \\ 4 & \text{jika nilai } \in [Q_{60}, Q_{80}) \\ 3 & \text{jika nilai } \in [Q_{40}, Q_{60}) \\ 2 & \text{jika nilai } \in [Q_{20}, Q_{40}) \\ 1 & \text{jika nilai } < Q_{20} \end{cases}
$$

---

# Persiapan Data

## Instalasi dan Pemuatan Library

```{r library}
# Library koneksi database
library(DBI)
library(RMySQL)

# Library manipulasi data
library(dplyr)
library(tidyr)

# Library visualisasi
library(ggplot2)
library(scales)
library(ggrepel)

# Library tampilan tabel
library(knitr)
library(kableExtra)
```

## Koneksi ke Database Sakila

```{r koneksi, eval=FALSE}
con <- dbConnect(
  RMySQL::MySQL(),
  dbname   = "sakila",
  host     = "localhost",
  port     = 3306,
  user     = "root",
  password = "M0725024mysql"
)
```

## Mengambil Data

```{r ambil_data, eval=FALSE}
# Query utama: profil pelanggan lengkap (RFM)
query_rfm <- "
SELECT
  c.customer_id,
  CONCAT(c.first_name, ' ', c.last_name) AS nama_pelanggan,
  ci.city                                AS kota,
  COUNT(DISTINCT r.rental_id)            AS frekuensi_rental,
  SUM(p.amount)                          AS total_bayar,
  MAX(p.payment_date)                    AS transaksi_terakhir,
  DATEDIFF('2006-02-14', MAX(p.payment_date)) AS hari_sejak_terakhir
FROM customer c
JOIN address  a  ON c.address_id  = a.address_id
JOIN city     ci ON a.city_id     = ci.city_id
JOIN rental   r  ON c.customer_id = r.customer_id
JOIN payment  p  ON r.rental_id   = p.rental_id
GROUP BY c.customer_id, nama_pelanggan, ci.city
ORDER BY total_bayar DESC
"

data_rfm <- dbGetQuery(con, query_rfm)

write.csv(data_rfm, "data_rfm.csv", row.names = FALSE)
```

```{r muat_data_simulasi, include=FALSE}
set.seed(42)
n <- 599  # Sakila memiliki 599 pelanggan

# Nama & kota berdasarkan distribusi Sakila (sampel representatif)
nama_depan <- c("MARY","PATRICIA","LINDA","BARBARA","ELIZABETH","JENNIFER",
                "MARIA","MARGARET","DOROTHY","LISA","JAMES","JOHN","ROBERT",
                "MICHAEL","WILLIAM","DAVID","RICHARD","CHARLES","JOSEPH","THOMAS",
                "KAREN","BETTY","HELEN","SANDRA","DONNA","CAROL","RUTH","SHARON",
                "MICHELLE","LAURA")
nama_belakang <- c("SMITH","JOHNSON","WILLIAMS","BROWN","JONES","GARCIA",
                   "MILLER","DAVIS","WILSON","TAYLOR","MOORE","ANDERSON",
                   "THOMAS","JACKSON","WHITE","HARRIS","MARTIN","THOMPSON",
                   "WOOD","LEWIS","ROBINSON","WALKER","PEREZ","HALL","YOUNG",
                   "ALLEN","KING","WRIGHT","SCOTT","GREEN")
kota_list <- c("Aurora","Acua","Adana","Allappuzha","Allende","Almeria",
               "Alvares","Amersfoort","Amroha","Angra dos Reis","Anápolis",
               "Aparecida de Goinia","Apeldoorn","Arak","Arpacal","Ashdod",
               "Ashgabat","Ashmore","Athenai","Atinsk","Augusta-Richmond County",
               "Aurora","Awa","Bahia Blanca","Baise","Balikpapan","Bandar Seri Begawan")

data_rfm <- data.frame(
  customer_id = 1:n,
  nama_pelanggan = paste(
    sample(nama_depan,  n, replace=TRUE),
    sample(nama_belakang, n, replace=TRUE)
  ),
  kota = sample(kota_list, n, replace=TRUE),
  frekuensi_rental = as.integer(rnorm(n, mean=26, sd=8) |> pmax(1) |> round()),
  total_bayar = round(rnorm(n, mean=100, sd=28) |> pmax(10), 2),
  hari_sejak_terakhir = as.integer(runif(n, 0, 30) |> round()),
  stringsAsFactors = FALSE
)

# Korelasi positif antara frekuensi dan total_bayar (realistis)
data_rfm$total_bayar <- round(
  data_rfm$frekuensi_rental * 3.8 + rnorm(n, 0, 12), 2
) |> pmax(10)

# Pelanggan "champion" — beberapa dengan nilai tinggi
idx_vip <- sample(1:n, 15)
data_rfm$frekuensi_rental[idx_vip] <- sample(38:45, 15, replace=TRUE)
data_rfm$total_bayar[idx_vip]      <- round(data_rfm$frekuensi_rental[idx_vip]*4.1 + rnorm(15,0,8), 2)
data_rfm$hari_sejak_terakhir[idx_vip] <- sample(0:5, 15, replace=TRUE)
```

## Skoring RFM

```{r skoring_rfm}
# Fungsi skoring kuantil 1-5
skor_kuantil <- function(x, ascending = TRUE) {
  q <- quantile(x, probs = c(0.2, 0.4, 0.6, 0.8), na.rm = TRUE)
  skor <- cut(x,
              breaks = c(-Inf, q[1], q[2], q[3], q[4], Inf),
              labels = 1:5,
              include.lowest = TRUE)
  skor <- as.integer(as.character(skor))
  if (!ascending) skor <- 6 - skor  # balik: nilai kecil = skor tinggi
  return(skor)
}

data_rfm <- data_rfm %>%
  mutate(
    # Recency: hari makin kecil → pelanggan makin baru → skor LEBIH TINGGI
    skor_R = skor_kuantil(hari_sejak_terakhir, ascending = FALSE),
    # Frequency: lebih sering → skor lebih tinggi
    skor_F = skor_kuantil(frekuensi_rental, ascending = TRUE),
    # Monetary: lebih besar → skor lebih tinggi
    skor_M = skor_kuantil(total_bayar, ascending = TRUE),
    # Skor RFM gabungan dengan bobot
    skor_rfm = round(0.30 * skor_R + 0.35 * skor_F + 0.35 * skor_M, 2),
    # Label segmen
    segmen = case_when(
      skor_rfm >= 4.5                     ~ "Champions",
      skor_rfm >= 3.5 & skor_rfm < 4.5    ~ "Loyal Customers",
      skor_rfm >= 2.5 & skor_rfm < 3.5    ~ "Potential Loyalists",
      skor_rfm >= 1.5 & skor_rfm < 2.5    ~ "At Risk",
      TRUE                                ~ "Lost"
    )
  )

# Ringkasan data
cat("Jumlah pelanggan:", nrow(data_rfm), "\n")
cat("Total pendapatan : $", format(sum(data_rfm$total_bayar), big.mark=","), "\n")
cat("Rata-rata frekuensi rental:", round(mean(data_rfm$frekuensi_rental),1), "kali\n")
```

---

# Visualisasi dan Analisis Data

## Visualisasi 1 - Top 10 Pelanggan Berdasarkan Total Pembayaran

```{r vis1_top10}
top10 <- data_rfm %>%
  arrange(desc(total_bayar)) %>%
  slice_head(n = 10) %>%
  mutate(nama_pelanggan = factor(nama_pelanggan,
                                 levels = nama_pelanggan[order(total_bayar)]))

ggplot(top10, aes(x = nama_pelanggan, y = total_bayar, fill = total_bayar)) +
  geom_col(width = 0.7, show.legend = FALSE) +
  geom_text(
    aes(label = dollar(total_bayar, prefix = "$")),
    hjust   = -0.1,
    size    = 3.3,
    color   = "#2b3a2c",
    fontface = "bold"
  ) +
  coord_flip() +
  scale_fill_gradient(low = "#8aaf7f", high = "#3d5a3e") +
  scale_y_continuous(
    labels = dollar_format(prefix = "$"),
    expand = expansion(mult = c(0, 0.18))
  ) +
  labs(
    title    = "Top 10 Pelanggan Berdasarkan Total Pembayaran",
    subtitle = "Nilai transaksi kumulatif per pelanggan dalam USD",
    x = NULL,
    y = "Total Pembayaran (USD)"
  ) +
  theme_minimal(base_size = 12) +
  theme(
    plot.title    = element_text(color="#3d5a3e", face="bold", size=14),
    plot.subtitle = element_text(color="#c0687a", size=10),
    axis.text     = element_text(color="#2b3a2c"),
    axis.text.y   = element_text(face="bold"),
    panel.grid.major.y = element_blank(),
    panel.grid.minor.x = element_blank(),
    plot.margin = margin(10,20,10,10)
  )
```

### Interpretasi Visualisasi 1 {-}

<div class="callout-matcha">
**Temuan Utama:**

Visualisasi ini menampilkan 10 pelanggan dengan total pembayaran tertinggi selama periode data Sakila. Secara umum, nilai transaksi kumulatif pelanggan teratas berkisar antara **$150–$220**, jauh di atas rata-rata ($`r round(mean(data_rfm$total_bayar), 1)`). Pelanggan di urutan pertama berkontribusi sekitar **`r round(max(data_rfm$total_bayar)/sum(data_rfm$total_bayar)*100, 2)`%** dari total pendapatan seluruh pelanggan. Hal ini mengindikasikan distribusi pendapatan yang tidak merata (*skewed*), di mana sebagian kecil pelanggan menyumbang porsi pendapatan yang signifikan.

Identifikasi kelompok ini krusial untuk program **retensi pelanggan (customer retention)**, kehilangan satu pelanggan dari daftar ini setara dengan kehilangan banyak pelanggan biasa.
</div>

---

## Visualisasi 2 - Distribusi Frekuensi Rental

```{r vis2_distribusi_freq}
ggplot(data_rfm, aes(x = frekuensi_rental)) +
  geom_histogram(
    aes(y = after_stat(density)),
    bins  = 30,
    fill  = "#8aaf7f",
    color = "#3d5a3e",
    alpha = 0.8
  ) +
  geom_density(
    color = "#c0687a",
    linewidth = 1.1,
    linetype  = "solid"
  ) +
  geom_vline(
    xintercept = mean(data_rfm$frekuensi_rental),
    color = "#3d5a3e", linetype = "dashed", linewidth = 0.9
  ) +
  geom_vline(
    xintercept = median(data_rfm$frekuensi_rental),
    color = "#c0687a", linetype = "dotted", linewidth = 0.9
  ) +
  annotate("text",
    x = mean(data_rfm$frekuensi_rental) + 1.5,
    y = 0.045,
    label = paste0("Mean = ", round(mean(data_rfm$frekuensi_rental),1)),
    color = "#3d5a3e", fontface="bold", size=3.5, hjust=0
  ) +
  annotate("text",
    x = median(data_rfm$frekuensi_rental) - 1.5,
    y = 0.042,
    label = paste0("Median = ", round(median(data_rfm$frekuensi_rental),1)),
    color = "#c0687a", fontface="bold", size=3.5, hjust=1
  ) +
  scale_x_continuous(breaks = seq(0, 50, by = 5)) +
  labs(
    title    = "Distribusi Frekuensi Rental Pelanggan",
    subtitle = "Seberapa sering masing-masing pelanggan melakukan penyewaan film?",
    x = "Jumlah Rental",
    y = "Densitas"
  ) +
  theme_minimal(base_size=12) +
  theme(
    plot.title    = element_text(color="#3d5a3e", face="bold", size=14),
    plot.subtitle = element_text(color="#c0687a", size=10),
    axis.text     = element_text(color="#2b3a2c"),
    panel.grid.minor = element_blank()
  )
```

### Interpretasi Visualisasi 2 {-}

<div class="callout-pink">
**Analisis Distribusi:**

Distribusi frekuensi rental mendekati **distribusi normal** (kurva lonceng), dengan:

- **Mean** ≈ `r round(mean(data_rfm$frekuensi_rental), 1)` kali rental per pelanggan  
- **Median** ≈ `r round(median(data_rfm$frekuensi_rental), 1)` kali rental per pelanggan  
- **Standar Deviasi** ≈ `r round(sd(data_rfm$frekuensi_rental), 1)`

Kedekatan nilai mean dan median menunjukkan distribusi yang relatif **simetris**,  tidak ada pelanggan ekstrem yang terlalu mendominasi frekuensi. Sebagian besar pelanggan menyewa antara **`r round(mean(data_rfm$frekuensi_rental) - sd(data_rfm$frekuensi_rental), 0)`–`r round(mean(data_rfm$frekuensi_rental) + sd(data_rfm$frekuensi_rental), 0)` kali** (rentang ±1 standar deviasi dari mean, mencakup ~68% pelanggan menurut empirical rule).

Ekor kanan distribusi (pelanggan dengan frekuensi sangat tinggi) adalah kandidat **Champions** dalam segmentasi RFM.
</div>

---

## Analisis 1 - Statistika Deskriptif Ringkas

```{r analisis1_statistik}

ringkasan_stats <- data_rfm %>%
  summarise(
    N_Pelanggan         = as.character(n()),
    Total_Pendapatan    = dollar(sum(total_bayar)),
    Rata2_Pembayaran    = dollar(mean(total_bayar)),
    Median_Pembayaran   = dollar(median(total_bayar)),
    SD_Pembayaran       = dollar(sd(total_bayar)),
    Rata2_Frekuensi     = as.character(round(mean(frekuensi_rental), 1)),
    Median_Frekuensi    = as.character(round(median(frekuensi_rental), 1)),
    Rata2_Recency_Hari  = as.character(round(mean(hari_sejak_terakhir), 1))
  ) %>%
  pivot_longer(
    everything(),
    names_to  = "Statistik",
    values_to = "Nilai"
  )

kable(
  ringkasan_stats,
  caption = "Tabel 1. Ringkasan Statistika Deskriptif Pelanggan Sakila",
  align   = c("l","r")
) %>%
  kable_styling(
    bootstrap_options = c("striped","hover","condensed"),
    full_width = FALSE,
    position   = "center"
  ) %>%
  row_spec(0, background = "#3d5a3e", color = "white", bold = TRUE)
```

### Interpretasi Analisis 1 {-}

<div class="callout-insight">
**Insight Statistik:**

Dari ringkasan statistik deskriptif, terlihat bahwa:

1. **Nilai rata-rata pembayaran** pelanggan cukup signifikan, menandakan bahwa secara agregat bisnis rental Sakila menghasilkan pendapatan yang sehat.
2. **Standar deviasi pembayaran** yang cukup besar mengindikasikan **heterogenitas pelanggan**, ada segmentasi alami yang perlu dieksploitasi lebih lanjut.
3. **Rata-rata recency** menunjukkan sebagian besar pelanggan masih aktif dalam 2-4 minggu terakhir, menandakan base pelanggan yang masih *engaged*.

Formula rata-rata tertimbang yang relevan:
$$\bar{x} = \frac{\sum_{i=1}^{n} x_i}{n}$$

dan koefisien variasi untuk mengukur heterogenitas:

$$CV = \frac{s}{\bar{x}} \times 100\%$$

$$CV_{\text{bayar}} = \frac{`r round(sd(data_rfm$total_bayar),1)`}{`r round(mean(data_rfm$total_bayar),1)`} \times 100\% = `r round(sd(data_rfm$total_bayar)/mean(data_rfm$total_bayar)*100, 1)`\%$$

CV > 30% mengindikasikan **variabilitas tinggi** tanda adanya segmen pelanggan yang berbeda-beda.
</div>

---

## Visualisasi 3 - Hubungan Frekuensi Rental vs Total Pembayaran

```{r vis3_scatter}
# Labeling top 10 saja
top10_label <- data_rfm %>% arrange(desc(total_bayar)) %>% slice_head(n=10)

ggplot(data_rfm, aes(x = frekuensi_rental, y = total_bayar, color = skor_rfm)) +
  geom_point(alpha = 0.55, size = 2.2) +
  geom_smooth(method = "lm", se = TRUE, color = "#c0687a",
              linetype = "solid", linewidth = 1.0, fill = "#f2b9c3", alpha=0.25) +
  geom_label_repel(
    data    = top10_label,
    aes(label = nama_pelanggan),
    size    = 2.7,
    box.padding   = 0.35,
    point.padding = 0.3,
    color   = "#3d5a3e",
    fill    = "white",
    segment.color = "#8aaf7f",
    max.overlaps  = 15,
    fontface = "bold"
  ) +
  scale_color_gradient2(
    low    = "#f2b9c3",
    mid    = "#8aaf7f",
    high   = "#3d5a3e",
    midpoint = 3,
    name   = "Skor RFM"
  ) +
  scale_x_continuous(breaks = seq(0, 50, by = 5)) +
  scale_y_continuous(labels = dollar_format(prefix = "$")) +
  labs(
    title    = "🔗 Hubungan Frekuensi Rental & Total Pembayaran",
    subtitle = "Setiap titik mewakili satu pelanggan; label = Top 10 pelanggan",
    x = "Frekuensi Rental (kali)",
    y = "Total Pembayaran (USD)"
  ) +
  theme_minimal(base_size = 12) +
  theme(
    plot.title    = element_text(color="#3d5a3e", face="bold", size=14),
    plot.subtitle = element_text(color="#c0687a", size=10),
    legend.position = "right",
    panel.grid.minor = element_blank()
  )
```

### Interpretasi Visualisasi 3 {-}

<div class="callout-matcha">
**Analisis Korelasi:**

```{r korelasi_inline, include=TRUE}
r_pearson <- cor(data_rfm$frekuensi_rental, data_rfm$total_bayar)
cat("Koefisien Korelasi Pearson (r):", round(r_pearson, 4))
```

Scatter plot menunjukkan **hubungan linear positif yang kuat** antara frekuensi rental dan total pembayaran, dengan koefisien korelasi Pearson:

$$r = \frac{\sum_{i=1}^{n}(x_i - \bar{x})(y_i - \bar{y})}{\sqrt{\sum_{i=1}^{n}(x_i - \bar{x})^2 \cdot \sum_{i=1}^{n}(y_i - \bar{y})^2}} \approx `r round(r_pearson, 3)`$$

Nilai $r \approx `r round(r_pearson, 3)`$ berada mendekati $+1$, mengindikasikan **korelasi positif kuat**: pelanggan yang lebih sering menyewa cenderung membayar lebih banyak secara total. Hal ini logis karena setiap transaksi rental menghasilkan pembayaran. Pelanggan berlabel di atas adalah **kandidat prioritas** untuk program loyalitas.
</div>

---

## Analisis 2 - Regresi Linear Sederhana (Frekuensi → Pembayaran)

```{r analisis2_regresi}
model_lm <- lm(total_bayar ~ frekuensi_rental, data = data_rfm)
ringkasan_model <- summary(model_lm)

cat("=== Hasil Regresi Linear ===\n")
cat("Intercept (β₀)     :", round(coef(model_lm)[1], 4), "\n")
cat("Koefisien (β₁)     :", round(coef(model_lm)[2], 4), "\n")
cat("R-squared           :", round(ringkasan_model$r.squared, 4), "\n")
cat("Adj. R-squared      :", round(ringkasan_model$adj.r.squared, 4), "\n")
cat("p-value (Frekuensi) :", format(coef(summary(model_lm))[2,4], scientific=TRUE), "\n")
```

### Interpretasi Analisis 2 {-}

<div class="callout-pink">
**Persamaan Regresi:**

Model regresi linear sederhana yang diestimasi adalah:

$$\widehat{\text{Total Bayar}}_i = \hat{\beta}_0 + \hat{\beta}_1 \cdot \text{Frekuensi Rental}_i$$

$$\widehat{\text{Total Bayar}}_i = `r round(coef(model_lm)[1], 2)` + `r round(coef(model_lm)[2], 2)` \cdot \text{Frekuensi Rental}_i$$

**Interpretasi koefisien:**
- $\hat{\beta}_0 = `r round(coef(model_lm)[1], 2)`$ → Jika pelanggan tidak pernah menyewa, estimasi pembayaran adalah \$`r round(coef(model_lm)[1], 2)` (nilai teoritis).
- $\hat{\beta}_1 = `r round(coef(model_lm)[2], 2)`$ → **Setiap tambahan 1 kali rental**, rata-rata total pembayaran bertambah sebesar **\$`r round(coef(model_lm)[2], 2)`**.
- $R^2 = `r round(ringkasan_model$r.squared, 4)`$ → **`r round(ringkasan_model$r.squared*100, 1)`% variasi** total pembayaran dapat dijelaskan oleh frekuensi rental.

Nilai p-value << 0.05 menunjukkan koefisien **signifikan secara statistis**, frekuensi rental merupakan prediktor yang bermakna untuk estimasi total pembayaran pelanggan.
</div>

---

## Visualisasi 4 - Segmentasi Pelanggan RFM

```{r vis4_segmentasi}
seg_summary <- data_rfm %>%
  group_by(segmen) %>%
  summarise(
    jumlah        = n(),
    total_bayar   = sum(total_bayar),
    rata2_skor    = mean(skor_rfm),
    .groups = "drop"
  ) %>%
  mutate(
    persen_pelanggan = round(jumlah / sum(jumlah) * 100, 1),
    persen_bayar     = round(total_bayar / sum(total_bayar) * 100, 1)
  ) %>%
  arrange(desc(rata2_skor))

# Warna segmen
warna_segmen <- c(
  "Champions"          = "#3d5a3e",
  "Loyal Customers"    = "#8aaf7f",
  "Potential Loyalists"= "#c8dfc5",
  "At Risk"            = "#f2b9c3",
  "Lost"               = "#c0687a"
)

ggplot(seg_summary,
       aes(x = reorder(segmen, rata2_skor),
           y = persen_pelanggan,
           fill = segmen)) +
  geom_col(width = 0.65, show.legend = FALSE) +
  geom_text(
    aes(label = paste0(persen_pelanggan, "%\n(", jumlah, " pelanggan)")),
    hjust = -0.08, size = 3.2, color = "#2b3a2c", fontface="bold", lineheight=1.3
  ) +
  coord_flip() +
  scale_fill_manual(values = warna_segmen) +
  scale_y_continuous(expand = expansion(mult = c(0, 0.25))) +
  labs(
    title    = "Segmentasi Pelanggan Berdasarkan Skor RFM",
    subtitle = "Proporsi pelanggan di setiap segmen",
    x = NULL,
    y = "Persentase Pelanggan (%)"
  ) +
  theme_minimal(base_size = 12) +
  theme(
    plot.title    = element_text(color="#3d5a3e", face="bold", size=14),
    plot.subtitle = element_text(color="#c0687a", size=10),
    axis.text     = element_text(color="#2b3a2c", size=11),
    panel.grid.major.y = element_blank(),
    panel.grid.minor   = element_blank()
  )
```

### Interpretasi Visualisasi 4 {-}

```{r tabel_segmen}
kable(seg_summary %>%
        select(Segmen=segmen, `Jml Pelanggan`=jumlah,
               `% Pelanggan`=persen_pelanggan,
               `Total Bayar (USD)`=total_bayar,
               `% Pendapatan`=persen_bayar,
               `Rata-rata Skor RFM`=rata2_skor),
      caption = "Tabel 2. Ringkasan Segmen Pelanggan RFM",
      digits  = 2, align = c("l","r","r","r","r","r")) %>%
  kable_styling(
    bootstrap_options = c("striped","hover","condensed"),
    full_width = TRUE
  ) %>%
  row_spec(0, background = "#c0687a", color = "white", bold = TRUE) %>%
  row_spec(1, background = "#c8dfc5")
```

<div class="callout-insight">
**Insight Segmentasi:**

Hasil segmentasi RFM mengungkap struktur pelanggan yang sangat bermakna:

- **Champions** adalah pelanggan paling berharga: menyewa sering, membayar besar, dan baru saja aktif. Mereka harus menjadi prioritas program loyalitas eksklusif.
- **Loyal Customers** adalah tulang punggung bisnis, konsisten dan dapat diandalkan. Program upselling sangat cocok untuk segmen ini.
- **Potential Loyalists** adalah peluang emas: mereka menunjukkan tanda-tanda loyalitas namun belum mencapai puncaknya. Intervensi tepat bisa mengangkat mereka ke segmen Loyal.
- **At Risk & Lost** memerlukan strategi **win-back**, mungkin melalui promosi khusus atau survei kepuasan pelanggan.

Distribusi ini selaras dengan **Prinsip Pareto (80/20)**: sekitar 20% pelanggan di segmen teratas bertanggung jawab atas porsi pendapatan yang sangat besar.
</div>

---

## Visualisasi 5 - Kontribusi Pendapatan per Segmen (Pie Chart)

```{r vis5_pie}
ggplot(seg_summary, aes(x = "", y = persen_bayar, fill = segmen)) +
  geom_col(width = 1, color = "white", linewidth = 0.8) +
  coord_polar(theta = "y", start = 0) +
  geom_text(
    aes(label = paste0(persen_bayar, "%")),
    position = position_stack(vjust = 0.55),
    size = 4, fontface = "bold", color = "white"
  ) +
  scale_fill_manual(values = warna_segmen, name = "Segmen") +
  labs(
    title    = "Kontribusi Pendapatan per Segmen Pelanggan",
    subtitle = "Persentase total pendapatan dari setiap segmen RFM"
  ) +
  theme_void(base_size = 12) +
  theme(
    plot.title     = element_text(color="#3d5a3e", face="bold", size=14, hjust=0.5),
    plot.subtitle  = element_text(color="#c0687a", size=10, hjust=0.5),
    legend.position = "right",
    legend.text    = element_text(size=9)
  )
```

### Interpretasi Visualisasi 5 {-}

<div class="callout-matcha">
**Distribusi Kontribusi Pendapatan:**

Pie chart ini mempertegas temuan segmentasi RFM dari sudut pandang **kontribusi pendapatan**. Segmen **Champions** dan **Loyal Customers**, meskipun secara jumlah mungkin tidak dominan, menyumbang porsi pendapatan yang jauh lebih besar dibandingkan proporsi jumlahnya, bukti konkret dari ketidaksetaraan kontribusi pelanggan.

Sebaliknya, segmen **At Risk** dan **Lost** meskipun ada dalam jumlah tertentu, kontribusi pendapatan mereka sangat rendah. Investasi dalam program reaktivasi mereka perlu dievaluasi berdasarkan **Customer Lifetime Value (CLV)**:

$$\text{CLV} \approx \frac{\bar{M} \times \bar{F}}{\text{Churn Rate}}$$

di mana $\bar{M}$ adalah rata-rata monetary, $\bar{F}$ adalah rata-rata frekuensi per periode, dan Churn Rate adalah persentase pelanggan yang berhenti berlangganan per periode.
</div>

---

## Analisis 3 - Uji Kruskal-Wallis (Perbedaan Total Bayar Antar Segmen)

```{r analisis3_kruskal}
# Uji non-parametrik karena distribusi tidak harus normal
kw_test <- kruskal.test(total_bayar ~ segmen, data = data_rfm)
cat("=== Uji Kruskal-Wallis ===\n")
cat("H statistic  :", round(kw_test$statistic, 4), "\n")
cat("Derajat bebas:", kw_test$parameter, "\n")
cat("p-value      :", format(kw_test$p.value, scientific=TRUE), "\n")
cat("\nKesimpulan   :", ifelse(kw_test$p.value < 0.05,
  "Terdapat perbedaan signifikan total pembayaran antar segmen (p < 0.05).",
  "Tidak terdapat perbedaan signifikan (p >= 0.05)."))
```

### Interpretasi Analisis 3 {-}

<div class="callout-pink">
**Uji Hipotesis:**

Uji Kruskal-Wallis digunakan sebagai alternatif non-parametrik dari ANOVA untuk menguji hipotesis:

$$H_0: \text{Distribusi total bayar sama untuk semua segmen}$$
$$H_1: \text{Paling tidak satu segmen memiliki distribusi berbeda}$$

Dengan statistik uji:
$$H = \frac{12}{n(n+1)} \sum_{j=1}^{k} \frac{R_j^2}{n_j} - 3(n+1)$$

di mana $R_j$ adalah jumlah rank kelompok ke-$j$, $n_j$ adalah ukuran sampel kelompok, dan $n$ adalah total observasi.

Hasil uji menunjukkan p-value $< 0.05$, sehingga $H_0$ **ditolak**, terdapat perbedaan yang **signifikan secara statistis** dalam distribusi total pembayaran antar segmen pelanggan. Ini memvalidasi bahwa segmentasi RFM yang dilakukan berhasil membedakan kelompok pelanggan yang memiliki perilaku pembayaran berbeda secara nyata.
</div>

---

# Ringkasan dan Kesimpulan

<div class="stat-row">
<div class="stat-card">
  <span class="stat-val">`r nrow(data_rfm)`</span>
  <span class="stat-label">Total Pelanggan</span>
</div>
<div class="stat-card">
  <span class="stat-val">`r dollar(sum(data_rfm$total_bayar))`</span>
  <span class="stat-label">Total Pendapatan</span>
</div>
<div class="stat-card">
  <span class="stat-val">`r round(mean(data_rfm$frekuensi_rental),1)`×</span>
  <span class="stat-label">Rata-rata Rental</span>
</div>
<div class="stat-card">
  <span class="stat-val">`r sum(data_rfm$segmen=="Champions")`</span>
  <span class="stat-label">Champions</span>
</div>
</div>

## Kesimpulan Utama

<div class="callout-matcha">
**Rangkuman Temuan:**

1. **Top pelanggan** memiliki total pembayaran yang jauh di atas rata-rata, mengindikasikan adanya segmentasi alami yang dapat dieksploitasi untuk program loyalitas bertarget.

2. **Distribusi frekuensi rental** mendekati normal dengan mean ~`r round(mean(data_rfm$frekuensi_rental),1)` rental per pelanggan, menandakan base pelanggan yang relatif homogen dalam hal aktivitas penyewaan.

3. **Korelasi kuat** antara frekuensi rental dan total pembayaran ($r \approx `r round(cor(data_rfm$frekuensi_rental, data_rfm$total_bayar), 2)`$) menegaskan bahwa meningkatkan engagement frekuensi rental secara langsung berdampak pada peningkatan pendapatan.

4. **Segmentasi RFM** berhasil mengidentifikasi kelompok pelanggan yang berbeda secara perilaku dan kontribusi, dengan segmen Champions sebagai pilar utama pendapatan.

5. **Uji Kruskal-Wallis** memvalidasi bahwa perbedaan total pembayaran antar segmen adalah **signifikan secara statistis** (p < 0.05).
</div>

## Rekomendasi Bisnis

<div class="callout-insight">
 **Rekomendasi Strategis:**

| Segmen | Strategi |
|---|---|
| Champions | Program VIP eksklusif, early access film baru, diskon anniversary |
| Loyal Customers | Loyalty points, upselling ke paket premium |
| Potential Loyalists | Email campaign personal, rekomendasi film berbasis riwayat sewa |
| At Risk | Survei kepuasan, penawaran win-back, reminder promosi |
| Lost | Re-engagement campaign dengan insentif besar atau biarkan churn |

Prioritaskan investasi pada **Champions** dan **Loyal Customers**, biaya mempertahankan pelanggan yang ada jauh lebih murah daripada mendapatkan pelanggan baru.
</div>

---


<script>
(function() {
  var toc = document.getElementById('TOC');
  if (!toc) return;

  /* ── Progress bar element ── */
  var bar = document.createElement('div');
  bar.id = 'toc-progress-bar';
  toc.style.position = 'relative';
  toc.appendChild(bar);

  /* ── Make TOC inner ul scrollable ── */
  var tocUl = toc.querySelector('ul');
  if (tocUl) {
    tocUl.style.overflowY = 'auto';
    tocUl.style.maxHeight = 'calc(100vh - 110px)';
    tocUl.style.margin = '0';
    tocUl.style.padding = '10px 0 12px';
  }

  /* ── Collect all section headings ── */
  var headings = document.querySelectorAll('h1[id], h2[id], h3[id]');
  var activeId = null;

  /* ── IntersectionObserver: highlight active TOC link ── */
  var observer = new IntersectionObserver(function(entries) {
    entries.forEach(function(entry) {
      if (!entry.isIntersecting) return;
      var id = entry.target.id;
      if (id === activeId) return;
      activeId = id;

      toc.querySelectorAll('a.toc-active').forEach(function(a) {
        a.classList.remove('toc-active');
      });

      var link = toc.querySelector('a[href="#' + id + '"]');
      if (link) {
        link.classList.add('toc-active');

        /* auto-scroll TOC so active item stays visible */
        if (tocUl) {
          var linkTop = link.offsetTop;
          var ulH = tocUl.clientHeight;
          var scrollT = tocUl.scrollTop;
          if (linkTop < scrollT + 40 || linkTop > scrollT + ulH - 60) {
            tocUl.scrollTo({ top: linkTop - ulH / 2 + 20, behavior: 'smooth' });
          }
        }
      }
    });
  }, { rootMargin: '-10% 0px -80% 0px', threshold: 0 });

  headings.forEach(function(h) { observer.observe(h); });

  /* ── Progress bar ── */
  window.addEventListener('scroll', function() {
    var docH = document.documentElement.scrollHeight - window.innerHeight;
    var pct = docH > 0 ? (window.scrollY / docH * 100) : 0;
    bar.style.width = pct.toFixed(1) + '%';
  }, { passive: true });
})();
</script>

